【裁判字號】    98,交聲,1218
【裁判日期】    980731
【裁判案由】    聲明異議
【裁判全文】
臺灣高雄地方法院交通事件裁定        98年度交聲字第1218號
原處分機關  交通部公路總局高雄區監理所
代  表  人  劉育麟
異  議  人
即受處分人  甲○○
上列異議人即受處分人因違反道路交通管理處罰條例案件，對於
交通部公路總局高雄區監理所中華民國98年4 月22日所為處分（
原處分案號：高監自裁字第裁80-N00000000號）聲明異議，本院
裁定如下：
    主  文
原處分關於裁處甲○○罰鍰逾新臺幣壹萬玖仟伍佰元部分撤銷。
上開撤銷部分，甲○○不罰。
其他異議駁回。
    理  由
一、原處分機關交通部公路總局高雄區監理所係以：異議人即受
    處分人甲○○（下稱異議人）於民國96年9 月30日0 時03分
    許，飲酒後駕駛車牌號碼7255-LY 號自用一般小客車，在高
    雄縣茄萣鄉○○路，經警舉發有「汽車駕駛人酒精濃度超過
    規定標準（0.55以上）」之違規行為，乃填掣高警交字第N0
    0000000 號舉發違反道路交通管理事件通知單（下稱舉發通
    知單）予以舉發，並依道路交通管理處罰條例第35條第1 項
    第1 款規定裁處罰鍰新臺幣（下同）4 萬9,500 元，吊扣駕
    駛執照12個月及施以道安講習。
二、聲明異議意旨略以：異議人於96年9 月30日因與友人餐敘飲
    酒後，搭載友人父親回家途中，為警攔檢，測得呼氣酒精濃
    度每公升0.67毫克，業經臺灣高雄地方法院檢察署檢察官為
    緩起訴處分確定，異議人已支付處分金3 萬元，並吊扣駕照
    1 年，異議人深感後悔，定不再犯。異議人工作不穩定，致
    收入不穩定，為此聲明異議，請求將原處分罰鍰4 萬9,500
    元部分撤銷等語。
三、按一行為同時觸犯刑事法律及違反行政法上義務規定者，依
    刑事法律處罰之；但其行為應處以其他種類行政罰或得沒入
    之物而未經法院宣告沒收者，亦得裁處之；前項行為如經不
    起訴處分或為無罪、免訴、不受理、不付審理之裁判確定者
    ，得依違反行政法上之義務規定裁處之；違反行政法上義務
    而受罰鍰、沒入或其他種類行政罰之處罰時，適用本法，但
    其他法律有特別規定者，從其規定，行政罰法第26條、第1
    條分別定有明文。又汽車駕駛人，駕駛汽車經測試檢定，酒
    精濃度超過規定標準者，處15,000元以上60,000元以下罰鍰
    ，並當場移置保管其車輛及吊扣其駕駛執照1 年；因而肇事
    致人受傷者，並吊扣其駕駛執照2 年；致人重傷或死亡者，
    吊銷其駕駛執照，並不得再考領；汽車駕駛人經裁判確定處
    以罰金低於本條例第92條第3 項所訂最低罰鍰基準規定者，
    應依本條例裁決繳納不足最低罰鍰之部分；服用毒品、麻醉
    藥品、酒類或其他相類之物，不能安全駕駛動力交通工具而
    駕駛者，處1 年以下有期徒刑、拘役或科或併科15萬元以下
    罰金，道路交通管理處罰條例第35條第1 項第1 款、第8 項
    、刑法第185 條之3 分別定有明文。行政罰法第26條所示之
    一事不二罰原則，究其立法目的，無非以一行為同時觸犯刑
    事法律及違反行政法上義務規定時，由於刑罰與行政罰同屬
    對不法行為之制裁，而刑罰之懲罰作用較強，故依刑事法律
    處罰，即足資警惕時，實無一事二罰再處行政罰之必要，且
    刑事法律處罰，由法院依法定程序為之，較符合正當法律秩
    序，應予優先適用，但罰鍰以外之沒入或其他種類行政罰，
    因兼具維護公共秩序之作用，為達行政目的，行政機關仍得
    併予裁處。故汽車駕駛人酒後駕車時，如違反道路交通管理
    處罰條例第35條第1 項第1 款規定並同時涉犯刑法第185 條
    之3 公共危險罪嫌時，道路交通管理處罰機關除有行政罰法
    第26條第1 項但書得處以其他種類行政罰者之情形，得裁處
    其他種類行政罰外，關於罰鍰部分，即應依上開行政罰法第
    26條及道路交通管理處罰條例第10條規定移送地方法院檢察
    署處理，除於移送後再有上開行政罰法第26條第2 項所定不
    起訴等事由，不得裁處行為人罰鍰。其次，檢察官依刑事訴
    訟法第253 條之2 第1 項第4 款規定為緩起訴處分，命被告
    向公庫或指定之公益團體支付一定金額者，被告係履行檢察
    官為緩起訴處分命令，性質上自屬處分金，與罰金無異，且
    依刑事訴訟法第253 條之2 第2 項規定命被告捐款之金錢給
    付命令，並得為民事強制執行名義。是檢察官命令被告為捐
    款之金錢給付，此等命令雖非刑罰，但仍是一種特殊的處遇
    措施，會產生未經裁判即生終局處理案件之實質效果，亦即
    性質上已係實質制裁，造成被告財產減少之影響，其捐款解
    釋上亦屬道路交通管理處罰條例第35條第8 項所規定之罰金
    ，被告即係履行檢察官為緩起訴處分命令，與受刑事處罰無
    異。況行政罰法第26條第1 項僅規定「依刑事法律處罰之」
    ，並未明定應依刑法第33條、第34條所定主從刑罰之種類科
    罰，檢察官命令被告支付之金錢給付即係依刑事訴訟法第25
    3 條之2 第1 項第4 款規定所為，自與行政罰法第26條第1
    項「依刑事法律處罰之」之規定，尚無扞格之處。另緩起訴
    處分所定緩起訴期間期滿未經撤銷者，依刑事訴訟法第260
    條規定，非有同條第1 款、第2 款規定之情形者，不得對於
    同一案件再行起訴，該緩起訴處分將發生禁止對已為緩起訴
    處分之同一犯罪事實再行起訴之效力，此即所謂「緩起訴處
    分之實質確定力」（最高法院94年台非字第215 號判例參照
    ），故檢察官所為對於異議人之緩起訴處分，實已產生實質
    刑罰之效果。再依刑事訴訟法第253 條之1 規定，有關緩起
    訴處分，需具備之要件亦與不起訴處分之要件有異，且不起
    訴處分係自處分確定時起即發生實體上之確定力，不若緩起
    訴處分於緩起訴處分之期間（即猶豫期間）僅發生形式之確
    定力。因之，倘認行政罰法第26條第2 項規定之「不起訴處
    分」包含「緩起訴處分」之情形，是否已逾文義解釋之範圍
    ，實有疑問。行政罰法第26條第2 項規定既未明文包含「緩
    起訴處分」之類型，而對於人民不利益之規定本不得任意加
    以擴張其適用，自不宜逕認行政罰法第26條第2 項之規定於
    經緩起訴處分之情形亦有適用。
四、經查：
  (一)本件異議人於上開時間，因飲用酒類已達不能安全駕駛動力
    交通工具之程度，仍駕駛車號7255-LY 自用一般小客車行駛
    於道路，於行經高雄縣仁愛路時，為警攔檢實施酒測，經測
    得其呼氣酒精濃度達每公升0.67毫克，警員乃掣單舉發，並
    經原處分機關以高監自裁字第裁80-N00000000號裁決書裁處
    罰鍰49,500元、吊扣駕駛執照12個月，並施以道安講習等情
    （吊扣駕駛執照及施以道安講習部分，未經聲明異議），為
    異議人所不爭執，並有本件酒精濃度測試單、舉發通知單、
    裁決書及其送達證書各1 紙附卷可稽，及本院依職權調閱臺
    灣高雄地方法院檢察署96年度偵字第29027 號違背安全駕駛
    致交通危險罪全卷宗內之高雄縣警察局湖內分局酒精測定紀
    錄表、酒醉駕駛刑法第185 條之3 案件觀察紀錄表及車籍查
    詢-基本資料詳細畫面各1 紙附於該案卷內可稽，則異議人
    確有酒精濃度超過規定標準仍駕駛汽車之違規事實，應可認
    定。
  (二)異議人因上開酒後駕車之行為，業經臺灣高雄地方法院檢察
    署檢察官於96年10月31日以96年度偵字第29027 號為緩起訴
    處分，緩起訴期間為1 年，緩起訴條件為異議人應立具悔過
    書（已當庭履行），並向高雄市觀護志工協進會支付3 萬元
    ，異議人並已履行該緩起訴條件，緩起訴期間亦於97年12月
    18日期滿未經撤銷而執行完畢在案，亦經本院依職權調閱臺
    灣高雄地方法院檢察署96年度緩字第4470號緩起訴執行卷宗
    核閱屬實，並有緩起訴處分書、臺灣高等法院被告前案紀錄
    表各1 份在卷可憑，此部分之事實亦堪認定。
  (三)本件異議人既於酒精濃度超過規定標準之情形下仍駕駛汽車
    行駛於道路，原處分機關依道路交通管理處罰條例第35條第
    1 項第1 款及違反道路交通管理事件統一裁罰基準表之規定
    ，認異議人應裁罰49,500元，固非無據，惟如前所述，異議
    人上開違規行為所致之刑事案件既經檢察官為緩起訴處分，
    緩起訴條件為命異議人向高雄市觀護志工協進會支付3 萬元
    確定，異議人並已履行該緩起訴條件，且緩起訴期間業於97
    年12月18日期滿而執行完畢。因異議人經檢測其呼氣酒精濃
    度為每公升0.67毫克，依道路交通管理事件統一裁罰基準表
    ，其最低裁罰基準為49,500元，而上開緩起訴處分之負擔條
    件繳納3 萬元部分，相當於行政罰法第26條第1 項之「刑事
    處罰」，就此範圍內，固不應施以重複處罰。惟揆諸上開規
    定及說明，原處分機關依道路交通管理處罰條例第35條第8
    項規定，就逾異議人已繳納緩起訴處分金額3 萬元而低於同
    條例第92條第3 項所訂最低罰鍰基準規定之金額19,500元（
    49,500－30,000＝19,500）部分，仍得加以裁決處罰。
五、綜上所述，原處分之罰鍰部分，關於裁處異議人罰鍰逾19,5
    00元部分（即罰鍰3 萬元部分），因異議人已繳納緩起訴處
    分金3 萬元，不應重複處罰，異議人就此聲明異議，為有理
    由，原處分尚有違誤，應予撤銷，並諭知不罰；至其他異議
    部分，即緩起訴處分金額不足上開最低罰鍰之19,500元部分
    ，異議人就此聲明異議，為無理由，應予駁回。
據上論結，應依道路交通案件處理辦法第19條、第20條前段，裁
定如主文。
中    華    民    國    98    年    7     月    31    日
                    交通法庭    法  官  曾鈴
以上正本證明與原本無異。
如不服本裁定，應於收受送達後5 日內向本院提出抗告狀。
中    華    民    國    98    年    7     月    31    日
                                書記官  李月君


司法院資訊處製作；財團法人民間司法改革基金會備份。
